臺灣臺東地方法院刑事判決
110年度訴字第178號
公  訴  人  臺灣臺東地方檢察署檢察官
被      告  張凱皓


選任辯護人  羅文昱律師(法律扶助)          
被      告  莊永智


                    (另案於法務部○○○○○○○○○○○執行中)
選任辯護人  黃絢良律師(法律扶助)          
上列被告因偽造有價證券等案件，經檢察官提起公訴（110年度
偵字第1620號），本院判決如下：
    主  文
丁○○共同犯偽造有價證券罪，處有期徒刑參年。未扣案如附表一
所示之署名貳枚均沒收；如附表二所示之本票壹紙沒收。
戊○○共同犯偽造有價證券罪，處有期徒刑參年貳月。未扣案如附
表一所示之指印參枚均沒收；如附表二所示之本票壹紙沒收。未
扣案之犯罪所得新臺幣玖萬伍仟元沒收，於全部或一部不能沒收
或不宜執行沒收時，追徵其價額。
    事  實
一、丁○○、戊○○因需用款，竟共同意圖為自己不法所有，基於詐
    欺及行使偽造私文書、意圖供行使之用而偽造有價證券之犯
    意聯絡，於民國108年11月8日前某時，在不詳地點，先由丁○○冒以友人乙○○名義，簽發面額新臺幣（下同）20萬元之本
    票1紙（票號499346號，到期日為108年11月15日，下稱系爭
    本票）完成後，再接續由丁○○冒以乙○○名義，在「汽車買賣
    合約書」（下稱系爭合約書）上偽造「乙○○」之署名，並均
    由戊○○按捺指印，以此方式製作上開偽造有價證券及私文書
    完畢後，推由戊○○於108年11月8日某時，前往友人丙○○位於
    臺東縣○○市○○路0段00巷000號住處，向丙○○佯稱乙○○願以系
    爭本票擔保借款，如未遵期清償將以車輛抵押予丙○○，並將
    系爭本票及合約書交付予丙○○而行使之，致丙○○陷於錯誤，
    誤信乙○○有意借款、借款已獲擔保，遂應允借款10萬元，並
    於扣除首月利息5千元後，交付9萬5千元予戊○○收受。嗣因
    丙○○未獲清償，依系爭本票上所載電話聯繫乙○○，發覺接聽
    人為丁○○，始悉受騙。
二、案經丙○○訴由臺灣臺東地方檢察署偵查起訴。
    理  由
壹、程序部分
　　本判決所引用據以認定事實之各項傳聞證據，均經被告丁○○
    、戊○○(下稱被告2人)及其等之辯護人於本院審理中同意有
    證據能力，且檢察官、被告2人及其等之辯護人於本院調查
    證據時，已知其內容及性質，均未於言詞辯論終結前聲明異
    議。本院審酌各該證據作成之情況，俱無違法、不當取證或
    顯有不可信之情形，作為證據使用均屬適當，依刑事訴訟法
    第159條之5規定，認均得作為證據使用。另其他非供述證據
    部分，本院於審判期日，依各該證據不同之性質，以提示或
    告以要旨等法定調查方法逐一調查，並使當事人表示意見，
    本院亦查無法定證據取得禁止或證據使用禁止之情形，故認
    所引用各項證據資料，均具有證據能力。
貳、實體部分
一、認定事實所憑之證據及理由
(一)訊據被告2人固坦承其等有共同簽發系爭本票及製作系爭合
    約書並交付告訴人丙○○，且其上署名為被告丁○○所為，其上
    指印為被告戊○○所按捺等情，惟均矢口否認有何偽造有價證
    券、行使偽造私文書及詐欺取財等之犯行，並辯稱：系爭本
    票及合約書之製作均有得到被告丁○○之友人即陳興琿之授權
    等語。經查：
　1.被告2人因需錢孔急，因告訴人要求需提供簽立之本票及汽
    車買賣合約書供擔保始願意借款，被告2人遂以陳興琿之名
    義共同簽發製作系爭本票及合約書，由被告丁○○為署名，再
    由被告戊○○按捺指印，並交付予告訴人，以陳興琿之名義持
    以向告訴人借款10萬元而行使等情，為被告2人所不否認(見
    本院卷第100至101頁)，核與證人即告訴人丙○○於偵查及本
    院審理時之證述情節相符（見他卷第5至6頁；交查卷第9至1
    0頁；本院卷第159至174頁），並有系爭本票、系爭合約書
    及內政部警政署刑事警察局鑑定書等件附卷可稽（見交查卷
    第13頁、第15頁、第147至152頁)，此部分事實應堪認定。
  2.被告2人雖以前詞置辯，惟證人陳興琿於偵查中具結證稱：(
    問：你有無授權被告丁○○以你名義及車牌號碼000-0000號汽
    車向告訴人借款20萬元？)沒有；(問：你有無授權被告丁○○
    以你名義簽發票號499436號本票?)沒有等語(見交查字卷第1
    35頁)，核與其於本院審理時證述：(問：你記不記得108年1
    1月時有接到被告丁○○電話，要以你名義去借錢這件事，你
    有印象嗎？)沒有印象；(問：被告丁○○說他有經過你同意去
    向丙○○借錢這件事你有印象嗎？) 沒有印象；(問：你有沒
    有曾經同意過被告丁○○替你簽本票或是汽車買賣契約書？)
    不太記得；(問：你對於被告丁○○用你名義書立本票跟汽車
    買賣契約書這件事情，是完全不知情的？)是的，完全沒有
    印象的；(問：偵查中證述時，你說從來沒有授權被告丁○○
    簽發本票以及買賣契約書？) 對，沒有等語(見本院卷第214
    至216頁)，均大致相符。衡以陳興琿僅為被告丁○○之同學，
    陳興琿與被告戊○○更非熟識，陳興琿既與被告2人並無至密
    親誼關係，縱陳興琿授權被告2人以其名義借款，亦會對授
    權金額、內容及範圍等為明確之約定，豈有可能「概括」授
    權同意為被告2人之債務負擔保責任，更承擔該「不特定」
    之風險，益徵證人陳興琿證述並未同意或授權被告2人簽立
    系爭本票或合約書，應屬實情，堪以採信。是被告2人未得
    陳興琿同意，擅自簽立系爭本票及合約書之事實，應堪認定
    。
　3.被告丁○○固辯稱：當時其有告知陳興琿要用他的車子去借錢
    ，所以他有交付汽車行照影片，其再拿該行照影本去借錢等
    語(見交查卷第53頁)。然查，證人陳興琿於本院審理時證述
    ：伊沒有印象有將自己的汽車行照給過被告丁○○等語(見本
    院卷第216頁)，核與告訴人即證人丙○○於偵查中證述：當時
    有說要拿汽車行車執照押給伊，後來也沒有給伊行照影本等
    語(交查卷第121頁)，復於審理中證述：伊從來沒有看過汽
    車行照影本，當時被告說會補過來，後來也沒有等語(見本
    院卷第165頁)，均大致相符，可知陳興琿從未提供行車執照
    予被告丁○○，被告丁○○亦從未交付行車執照影本予告訴人丙○○，是被告丁○○此部分所辯，自非可採。
　4.被告戊○○固辯稱：被告丁○○告知其說陳興琿有同意，嗣拿到
    9萬5,000元之後，因被告丁○○要顧小孩，其還有親自拿5,00
    0元去給乙○○等語(見本院卷第98、176頁)。惟查，被告戊○○
    與陳興琿為完全不認識之人，業據被告戊○○於偵查中及本院
    審理中所自陳(見交查卷第91頁；本院卷第98頁)，亦為證人
    陳興琿於偵查中及本院審理中證述明確(見交查卷第43頁；
    本院卷第212頁)，衡情被告戊○○與陳興琿既為陌生人，陳興
    琿豈有可能授權甚至同意於系爭本票及合約書上按捺被告戊○○之指印，是被告戊○○所稱已有違常情。再者，被告戊○○於
    距離借款時點較近之109年11年20日及110年10月15日之偵查
    程序中，均未提及曾與陳興琿因借款乙事會面並交付陳興琿
    5,000元乙情，且於偵查中及本院行準備程序前均已坦承本
    案犯行(見偵卷第33頁；本院卷第73至75頁)，然於共同與被
    告丁○○行調解程序後即否認犯行，更於本院審理時始稱：當
    日陳興琿晚上9點多在志航下班，其有親自交付5,000元予陳
    興琿等語(見本院卷第176頁)，則被告戊○○於案發後已近3年
    ，始於本院審理中清楚詳述此情節，亦與常情不符，顯然有
    編撰虛偽情節之高度可能，不足採信。再參以證人陳興琿於
    本院審理中證述：(問：被告戊○○有去上班的地點找過你嗎?
    )沒有；(問：從來沒有?你之前都沒看過他就是?)是；(問：
    你看被告戊○○口罩拿起來的臉，他說他有拿5000元給你?)沒
    看過等語(見本院卷第227頁)，則被告戊○○所辯顯與證人陳
    興琿之證述不符，益證被告戊○○此節所辯要難憑採。
  5.另被告2人之辯護人固為其等利益辯以：若非陳興琿主動告
    知身分證字號及車牌等資訊，則被告丁○○不可能得知相關資
    訊，陳興琿與被告丁○○間前有借貸往來，被告丁○○向陳興琿
    徵求同意後借款並非全無可能等語。惟查，陳興琿於偵查中
    證述：被告丁○○為伊20幾年之同學，曾委託伊借錢，可能因
    此知道伊身分證字號，被告丁○○也有欠伊快300萬元等語(見
    交查卷第44頁；偵卷第133至135頁)，可知被告丁○○與陳興
    琿前既有借貸往來，則被告丁○○因此知悉陳興琿之身分證字
    號及車牌號碼等資訊，亦不無可能，況身分證字號及車牌號
    碼均非私密之個人資訊，其中車牌號碼更係懸掛於汽車上之
    公開資訊，被告丁○○與陳興琿既為認識20幾年之同學，則被
    告丁○○知悉陳興琿上述資訊亦非難以想像，且被告丁○○始終
    未提出身分證影本或行車執照影本等資為佐證，業如前述，
    故尚難僅以被告丁○○得知該相關資訊即推定陳興琿有為本案
    之授權，此部分之主張實難為有利被告2人之認定。再者，
    雖被告丁○○與陳興琿前有多年借貸往來，且金額非低，業據
    證人陳興琿於偵查及本院審理中證述明確(見交查卷第44頁
    ；本院卷第220頁)，然各筆債權債務關係均為各自獨立存在
    ，原則上授權人各次授權亦須分別為之，又消費借貸與本案
    為債務提供擔保之發票行為及買賣契約之簽立亦係完全不同
    之法律行為，縱被告2人主張陳興琿有「概括授權」被告2人
    簽發本票及汽車買賣合約書，此等有利被告2人之事實，被
    告2人亦需提出相關證據以實其說，本院尚難以陳興琿前曾
    多次借貸被告丁○○款項，即遽論陳興琿有同意授權被告2人
    簽發系爭本票及製作系爭合約書，是辯護人此部所辯，並無
    可採。
(二)綜上所述，被告2人所執上開辯詞，核與事證不符，應屬卸
    責之詞而無足採信，本案事證明確，被告2人前開犯行堪可
    認定，應依法論科。
二、論罪科刑
(一)被告2人行為後，刑法第201條規定於108年12月25日修正公
    布，並自同年月27日起生效。然此次修正係將條文中罰金刑
    之數額，按中華民國刑法施行法第1條之1第2項本文所定之
    銀元與新臺幣折算標準，予以明文化，以增加法律明確性，
    並使刑法分則各罪罰金數額具內在邏輯一致性，有立法說明
    可參，是修正前後條文處罰之輕重相同，無比較適用之問題
    ，尚非刑法第2條第1項所指之「法律有變更者」，應依一般
    法律適用原則，逕依裁判時法處斷（最高法院95年度第21次
    刑事庭會議意旨參照），合先敘明。　　
(二)按本票依票據法之規定具有金錢價值，並有流通性，係屬有
    價證券。又行使偽造有價證券本身含有詐欺性質，行使偽造
    有價證券，以取得票面價值之對價，固不另成立詐欺罪名，
    但如以偽造之有價證券供作擔保或作為新債清償而借款，則
    其借款之行為，即為行使有價證券以外之另一行為，非單純
    之行使偽造有價證券行為所得包攝，應另論以詐欺取財罪（
    最高法院106年度台上字第1215號判決意旨參照）。經查，
    本案被告2人偽造系爭本票，持向告訴人行使，係為作為擔
    保之一(另一擔保為系爭合約書)，則被告2人所為，係行使
    有價證券以外之另一行為，非單純之行使偽造有價證券行為
    所得包攝，應另論以詐欺取財罪。是核被告2人所為，均係
    犯刑法第201條第1項之偽造有價證券、同法第216條、第210
    條之行使偽造私文書、同法第339條第1項之詐欺取財等罪。
    被告2人偽造署押（含簽名及指印）之行為，均為偽造有價
    證券、私文書之部分行為，其偽造有價證券完成後持以行使
    ，行使之低度行為為偽造之高度行為所吸收、偽造私文書之
    低度行為則為行使偽造私文書之高度行為所吸收，均不另論
    罪。次按同時偽造同一被害人之多件同類文書時，其被害法
    益仍僅一個，不能以其偽造之文書件數，計算其法益，此與
    同時偽造不同被害人之文書時，因有侵害數個人法益，係一
    行為觸犯數罪名者迥異（最高法院73年台上字第3629號刑事
    判決意旨參照）。被告2人先後於上開時間、地點偽造系爭
    本票及合約書並持以行使等行為，均係於密切接近之時地實
    施，各行為之獨立性極為薄弱，依一般社會通念難以強行分
    離，應評價為一接續行為較為合理。是被告2人以一行為同
    時觸犯偽造有價證券罪、行使偽造私文書及詐欺取財罪，為
    想像競合犯，均應依刑法第55條前段之規定，從一重論以偽
    造有價證券罪。　　
(三)被告2人就上開犯行，有犯意聯絡、行為分擔，為共同正犯
    。
(四)爰以行為人之責任為基礎，審酌被告2人因缺錢週轉，不思
    以正當方式處理，竟未取得告訴人同意或授權，即先後偽造
    系爭本票及合約書，並持以行使擔保借款，所為實非可取；
    然考量被告2人於本案之犯罪動機及手段均屬單純，且已與
    告訴人達成調解，此有本院111年1月12日111年度附民字第1
    0號調解程序筆錄1份在卷可查（見本院卷第91至92頁），而
    告訴人於本院審理中亦表示：因不知被告戊○○入監才會提告
    ，希望就算了，沒有要追究等語(見本院卷第169、177頁)；
    另審酌被告丁○○前無前科紀錄，素行良好；被告戊○○前有違
    反臺灣地區與大陸地區人民關係條例及違反毒品危害防制條
    例等案件經法院判處罪刑確定之紀錄，素行不佳，此有臺灣
    高等法院被告2人前案紀錄表可參；並兼衡被告丁○○、戊○○
    於本院審理中分別自述大學畢業之智識程度、從事科技工作
    、月收入約3萬至4萬元、已婚、需扶養未成年子女2名及母
    親、家庭經濟狀況普通；高職畢業之智識程度、現在監執行
    、已婚、育有未成年子女2名及成年子女1名、需扶養父母、
    家庭經濟狀況普通等一切情狀（見本院卷第242至243頁），
    爰分別量處如主文所示之刑。　　
三、沒收　　
(一)按偽造之印章、印文或署押，不問屬於犯人與否，沒收之，
    刑法第219條定有明文。經查，如附表一所示偽造之系爭合
    約書上被告丁○○偽造之署名2枚及被告戊○○偽造之指印3枚，
    雖未扣案，應依上揭規定，不問屬於犯人與否，各於被告丁○○、戊○○於本案罪刑之主文項下分別宣告沒收。另附表一所
    示系爭合約書，固為供犯罪所用之物及犯罪所生之物，但被
    告等既已將之轉交告訴人收執，自非屬被告等所有之物，即
    不予宣告沒收。
(二)次按偽造之有價證券，不問屬於犯人與否，沒收之，刑法第
    205條定有明文。查如附表二所示之系爭本票雖未扣案，然
    為被告2人所偽造，應依刑法第205條之規定，宣告沒收之。
    至被告丁○○在系爭本票上偽造之署名1枚；被告戊○○在系爭
    本票上偽造之指印3枚，係屬偽造有價證券之一部分，已因
    偽造有價證券之沒收而包括在內，自不應重為沒收之諭知，
    併此敘明。
(三)再按犯罪所得，屬於犯罪行為人者，沒收之；前項之沒收，
    於全部或一部不能沒收或不宜執行沒收時，追徵其價額，刑
    法第38條之1第1項前段、第3項分別定有明文。又2人以上共
    同犯罪，關於犯罪所得之沒收或追徵，倘個別成員並無犯罪
    所得，且與其他成員對於所得亦無事實上之共同處分權時，
    即無「利得」可資剝奪，一概採取絕對連帶沒收或追徵，對
    未受利得之共同正犯顯失公平，故共犯所得之沒收或追徵，
    應就各人所分得者為之（最高法院109年度台上字第3421號
    判決意旨參照）。經查，被告2人自告訴人處取得之9萬5,00
    0元，為被告2人共同之犯罪所得，而告訴人於本院審理中證
    稱：9萬5,000元伊全都交給被告戊○○等語(見本院卷第173頁
    )，且被告戊○○於本院準備程序及審理中均自陳：其拿去繳
    父親醫院的開刀錢，9萬5,000元全繳了等語(見本院卷第100
    頁、第177頁)，卷內亦查無證據足認被告丁○○實際受有分配
    取得9萬5,000元，揆諸上開說明，本案犯罪所得，既未扣案
    ，自應於被告戊○○本案罪刑主文項下，依刑法第38條之1第1
    項前段及第3項宣告沒收，並於全部或一部不能沒收或不宜
    執行沒收時，追徵其價額；而無從在被告丁○○本案罪刑之主
    文項下宣告沒收或追徵。
(四)就上開宣告多數沒收，依刑法第40條之2第1項規定，併執行
    之。　
據上論斷，應依刑事訴訟法第299條第1項前段，刑法第28條、第
201條第1項、第210條、第216條、第339條第1項、第55條、第20
5條、第219條、第38條之1第1項前段、第3項、第40條之2第1項
，刑法施行法第1條之1第1項，判決如主文。
本案經檢察官於盼盼提起公訴，檢察官馮興儒、甲○○到庭執行職
務。
中　　華　　民　　國　　111 　年　　11　　月　　25　　日
                  刑事第三庭 審判長法  官  邱奕智
　　　　　　　　　　　　　　 　　  法  官  陳偉達
  　　　　　　　　　　　　　　　　 法  官  施伊玶  
以上正本證明與原本無異。
如不服本判決應於收受送達後20日內向本院提出上訴書狀，並應
敘述具體理由；其未敘述上訴理由者，應於上訴期間屆滿後20日
內向本院補提理由書（均須按他造當事人之人數附繕本）。「切
勿逕送上級法院」。告訴人或被害人對於本判決如有不服，請書
具不服之理由狀，請求檢察官上訴者，其上訴期間之計算係以檢
察官收受判決正本之日期為準。　　　　　　　　　　　　　　
　　　　　　　　　　　　　　　　　 書記官  劉嘉綸
中　　華　　民　　國　　111 　年　　11　　月　　29　　日

附錄論罪科刑法條：　　　　　　　　　
中華民國刑法第201條
意圖供行使之用，而偽造、變造公債票、公司股票或其他有價證
券者，處3年以上10年以下有期徒刑，得併科9萬元以下罰金。
行使偽造、變造之公債票、公司股票或其他有價證券，或意圖供
行使之用而收集或交付於人者，處1年以上7年以下有期徒刑，得
併科9萬元以下罰金。

中華民國刑法第210條
偽造、變造私文書，足以生損害於公眾或他人者，處5年以下有
期徒刑。

中華民國刑法第216條
行使第210條至第215條之文書者，依偽造、變造文書或登載不實
事項或使登載不實事項之規定處斷。

中華民國刑法第339條第1項
意圖為自己或第三人不法之所有，以詐術使人將本人或第三人之
物交付者，處5年以下有期徒刑、拘役或科或併科50萬元以下罰
金。
　
附表一
文件名稱 文件欄位 偽造署押數目 汽車買賣合約書 ⑴立買賣合約書人：賣方欄 ⑵甲方(賣方)欄 ⑶身份證字號欄 被告丁○○偽造署名2枚；被告戊○○偽造指印3枚 

附表二
發票日 (民國)  票面金額 （新臺幣） 票據號碼 發票人 108年11月8日  20萬元 No.499346 乙○○